【裁判字號】    92,上更(二),51
【裁判日期】    921028
【裁判案由】    毒品危害防制條例
【裁判全文】
臺灣高等法院刑事判決                          九十二年度上更(二)字第五一號
    上  訴  人  臺灣臺北地方法院檢察署檢察官
    被      告  辛○○
    選任辯護人  文聞律師
                李傑儀律師
                鄭懷君律師
右上訴人因毒品危害防制條例案件，不服臺灣臺北地方法院八十七年度訴字第九七四
號，中華民國八十八年九月十四日第一審判決（起訴案號：臺灣臺北地方法院檢察署
八十七年度偵字第八三五七號），提起上訴，本院判決如左：
    主  文
上訴駁回。
    理  由
一、公訴意旨略以：被告辛○○基於意圖販賣海洛英之概括犯意，自民國八十七年三
    月中旬起至同年四月廿二日止，連續在桃園地區以每半兩海洛英價格新台幣（下
    同）九萬至十二萬元不等販賣予同案被告丙○○、丁○○兄弟（以上二人經原法
    院以管轄錯誤為由而移送於臺灣板橋地方法院），於同日經丙○○、丁○○以被
    告所有之0000000000號行動電話及0000000000代號三三號
    呼叫器向被告佯裝購買半兩海洛英，約定於桃園縣桃園市○○○街九十二號前交
    易，被告乃意圖販賣向綽號「瓠仔」之不詳姓名男子購買海洛英後，於同日二十
    一時許攜帶五包海洛英（重十七‧一公克）、安非他命一包（重二‧一公克）至
    上開約定地點欲販賣予丙○○、丁○○之際為警當場查獲，並扣得上開海洛英五
    包及安非他命一包（辛○○吸用安非他命犯行部分，另由臺灣台北地方法院裁定
    觀察、勒戒），因認被告涉有肅清煙毒條例第五條第一項、麻醉藥品管理條例第
    十三條之一第二項第五款之罪嫌云云。
二、公訴人認被告辛○○有販賣海洛因、安非他命犯行，要以右揭事實，業據同案被
    告丙○○、丁○○、甲○○（業經原法院以管轄錯誤為由裁定移送於臺灣板橋地
    方法院）與被告辛○○坦承在卷可稽，被告犯行均堪認定，為主要論據。其上訴
    意旨復以：警員以佯裝購買海洛英之方式查獲販毒者，乃最能獲取確切人證、物
    證、文書證據，使販毒者及其相關共犯（尤其販毒者常恐自己遭查獲而由共犯交
    貨，再予推卸刑責，最為常見）現形而一網成擒之最佳蒐證手段，其目的在使販
    毒者及相關共犯之犯罪手法，在誘捕販毒者及相關共犯之過程中得以全盤掌握，
    不致遁逃，更能透過當場之逮捕查扣相關之人證、物證及文書證據，本於社會經
    驗常情及邏輯推理、情況而突破販毒者及相關共犯之心防，進而向上發展破獲上
    游販毒者，從而販毒者及相關共犯在警員逮捕查獲之現場表現、供述，再佐以所
    扣得之身上物品（如聯絡工具、毒品、分裝模樣等），其於綜合推理之作用，足
    以達到超越合理懷疑之程度，即屬刑事訴訟上之確切證據，否則事實一經過即無
    法重現，僅能藉人證、物證、書證、社會常情經驗、邏輯推理、情況及自白予以
    綜合判斷。本案被告非屬智障者，又與「瓠仔」無親屬關係，查扣之毒品分裝完
    妥，且重量、質感絕非像戒指一般，竟未詢問、查看究為何物，況被告確為00
    00000000號行動電話之持有人，本案乃在經事前聯絡，約定秘密地點交
    易，而當場人贓俱獲，如此之查獲過程，足見被告乃屬「成哥」之交貨者，顯係
    共同正犯，況被告自白所供情節與當場查獲過程完全符合，被告所辯，不僅不符
    社會常情，更與上述查獲過程不合，且與庚○○所述矛盾，乃事後狡卸之詞，委
    不足採。綜上各情，相互印證，被告顯然知悉所交之物為分裝完妥之毒品，且有
    一手交錢一手交毒之意。另證人丙○○、丁○○之引誘過程及所供俱與事實相符
    ，而警員事後補訊筆錄，亦甚合常情，因交易時間有限，待破獲上游毒販再一次
    予以製作筆錄不僅合法，更足以證明販毒者之難以現場逮捕，時機必須巧妙掌握
    ，否則稍縱即逝，故本件警員先了解丙○○、丁○○所供情節再予佈線，待逮獲
    後再予製作筆錄，極屬正當，以此推翻丙○○、丁○○所證，亦有違經驗法則及
    論理法則等語。
三、訊之被告辛○○堅決否認有販賣、持有海洛因、安非他命犯行，辯稱：被告於數
    年前認識號「瓠仔」之男子庚○○，八十七年二月間被告北上暫住其住處，同年
    四月間庚○○以電話要求被告至桃園市○○○街八號六樓宋小姐處與其見面，被
    告依約前往，庚○○表示沒空向宋女收取欠款，委請被告代為收款，數日後庚○○請被告前去收款，行前庚○○交付一包裝密實之物品轉交宋女，被告依言為之
    ，並將取回之二萬六千元交與庚○○；四月十九日至二十日，庚○○再度委請被
    告收款，並交付一包形似戒指包裝密實之物品，宋女收受禮物後告以尚未準備好
    本欲償還庚○○之一萬五千元，庚○○知悉後不置可否；四月二十二日傍晚，庚○○臨時再委請被告向宋女收款，並交付一盒香煙盒，途中發現內為一包以衛生
    紙包著的物品，自外表難以辨認究係何物，至宋女住處時，突有二名男子向前表
    示要以九萬元購買該物，至此被告始覺事有蹊蹺，虛與委蛇，林氏兄弟無意間表
    示該物為毒品，被告隨即以東西未在身上而離開，行至樓下即遭警逮捕，被告立
    即表示係受「瓠仔」之委託代送，警方堅不相信，並百般強迫被告承認犯行，甚
    至毆辱、威脅、利誘被告，被告不得不在未見筆錄內容之情況下簽名，其自白係
    在非自由意思下所為，不得採為證據。本案被告自白之內容諸多與事實相悖及矛
    盾者，如被告雖坦承吸食安非他命毒品，但驗尿結果為陰性反應，亦未於被告住
    處搜得任何不法物品，又如被告於八十七年四月二十二日警訊之供詞，就毒品取
    得管道、是否曾經賣出、賣出價格等處均互相矛盾，又如同案被告甲○○從未提
    及向被告購買毒品，同案被告丙○○、丁○○於被告遭逮捕前，亦未曾供承向被
    告購買毒品，而其所供稱之被告行動電話乃被告於八十七年四月十五日始申請取
    得，且同案被告丙○○、丁○○就購買次數、時間、價格、數量均互相矛盾，況
    同案被告丙○○、證人即警員己○○、戊○○亦證稱當初專案係以「成哥」為對
    象；另證人林淑女、阮朝松、張進財亦未供述毒品係向被告購買，自不能為被告
    有販毒行為之佐證；最後，警員之查獲情形報告書僅能說明當時經由丙○○、丁○○聯絡佯裝購買海洛因，而於桃園市○○○街九十二號前當場查獲被告攜帶毒
    品，自不能以被告身上查獲包裝物內有毒品，即證明被告係意圖販賣而有連續販
    賣毒品之行為等語。
四、按犯罪事實應依證據認定之，無證據不得推定其犯罪事實，刑事訴訟法第一百五
    十四條第一項定有明文。又被告之自白，雖為證據之一種，但必與事實相符者為
    限，若其自白顯有疑義，而審理事實之法院，就其職權調查之所得，仍未能證明
    其自白確與事實相符者，自不得據為認定犯罪事實唯一之基礎。且共同被告所為
    不利於己之供述，固得採為其他共同被告犯罪之證據，惟此項不利之供述，依刑
    事訴訟法第二百七十條第二項之規定，仍應調查其他必要之證據，以察其是否與
    事實相符，自難專憑此項供述，為其他共同被告犯罪事實之認定，最高法院十八
    年上字第一○八七號、三十一年上字第二四二三號分別著有判例。經查：
  (一)被告於1.八十七年四月二十二日在警訊中供稱：其綽號「排骨」。海洛因五小包
    及安非他命一小包是我於八十七年四月二日十九時向一位綽號「瓠仔」之男子以
    九萬元代價買來後吸食剩下，原先是準備轉賣給別人，但還未賣出去就被查獲。
    是準備以每包二萬六千元轉售他人沒錯。吸食（施打）海洛因及安非他命二樣都
    八十七年四月初開始的。我是替「瓠仔」跑腿換取毒品吸食，並不是真正販賣（
    詳見偵字第八三五七號卷第七頁、八頁）。2.八十七年四月二十三日在偵查中供
    稱：是「瓠仔」賣給我，我四月二日向他買第一次，他給我六錢九萬元，另外昨
    天是丁○○、丙○○以電話約我出來，要向我買半兩，我在約定的地點，就被埋
    伏警察抓了。問：昨天你的海洛因已包裝成五包？答：是「瓠仔」分裝好給我，
    而且賣給丙○○，「瓠仔」也會給我一小包的海洛因和安非他命給我吸作為酬勞
    。問：你交易海洛因共幾次？答：共二次，第一次是賣一錢二萬六千元，第二次
    是賣半錢一萬五千元，二萬六千元及一萬五千元都賣給綽號「阿賢」的人（詳見
    偵字第八三五七號卷第二一頁、二二頁）。
  (二)原審同案被告丙○○（詳見偵字第六○六七號卷第四至六頁、九至十二頁之八十
    七年四月五日警訊筆錄、訊問筆錄）、丁○○（詳見偵字第六七○一號卷第十四
    頁、十五頁、八二頁、八八頁之八十七年三月三十一日警訊筆錄、訊問筆錄、八
    十七年四月七日警訊筆錄、訊問筆錄）、甲○○（詳見偵字第六七○一號卷第九
    頁反面、第五四頁、八四頁、八八頁之八十七年三月三十一日警訊筆錄、訊問筆
    錄、八十七年四月二日警訊筆錄、八十七年四月七日警訊筆錄、訊問筆錄）之供
    述，及證人林淑女（詳見偵字第六七○一號卷第十七頁、二九頁、八六頁之八十
    七年三月三十一日警訊筆錄、訊問筆錄、八十七年四月七日警訊筆錄、訊問筆錄
    ）、阮朝松（詳見偵字第六七○一號卷第二九頁、八八頁之八十七年三月三十一
    日警訊筆錄、訊問筆錄、八十七年四月七日訊問筆錄）、張進財（詳見偵字第六
    七○一號卷第十九頁、二九頁之八十七年三月三十一日警訊筆錄、訊問筆錄）之
    證言，於八十七年四月二十二日之前，均無向被告辛○○購買毒品之任何陳述。
    原審同案被告甲○○更供稱：未曾購買或販賣海洛因、安非他命，亦不知丙○○
    、丁○○之毒品來源；先前供陳之「小喬」並非在庭之被告；從未沒聽過「排骨
    」、「瓠仔」、「陳哥」、「宋姐」；不認識庚○○；亦未撥過0000000
    000、0000000000之電話等語（詳見原審卷二第一四一、一四二頁
    ）。
  (三)原審同案被告丁○○初於1.八十七年四月二十二日十九時之警訊中固曾指證：我
    自今（八十七）年三月中旬起曾向綽號「排骨仔」之男子購買海洛因三次，每次
    都向他購買半兩（十八˙五公克），價格約九至十二萬元，綽號「排骨仔」他是
    辛○○，我都是以行動電話0000000000號及呼叫器00000000
    00＃三三聯絡購買海洛因事宜（詳見偵字第八三五七號卷第九頁反面）。2.於
    當日二十三時之警訊筆錄中仍供稱：我今（四月二十二）日二十一時在大德一街
    帶同警方以佯裝購買海洛因毒品向上手承購時，查獲辛○○，其即綽號排骨仔之
    上手（詳見偵字第八三五七號卷第十頁反面）。3.在原審改稱：八十七年三月中
    旬至四月二十二日與檢警配合抓上手，但與何人聯絡不知道；（問：其間與辛○○交易幾次？）只接觸過一次就出事了，與何人聯絡不知道，但是辛○○出來與
    我接洽的等語（詳見原審卷一第二一九頁）。4.於原審其後之調查中更陳稱：並
    未向辛○○買海洛因，亦未撥過0000000000、0000000000
    之電話（詳見原審卷二第一六○頁背面）。
  (四)原審同案被告丙○○初於1.八十七年四月二十二日十九時之警訊中雖供稱：我要
    提供販毒上手綽號「排骨仔」之男子供警方查緝，綽號「排骨仔」的真實姓名是
    辛○○，我們（與甲○○）都是以行動電話0000000000號及呼叫器0
    000000000＃三三聯絡辛○○購買海洛因，自八十七年三月中旬起至今
    ，我和妻向辛○○購買海洛因共二次，每次購買約半兩（十八˙五公克），價錢
    約九至十二萬元（詳見偵字第八三五七號卷第十一至十二頁）。2.於同日二十三
    時警訊時仍供稱：我今（四月二十二）日二十一時在桃園市○○○街九十二號前
    帶同警方以佯裝購買海洛因毒品向上手承購時，查獲辛○○；辛○○即綽號「排
    骨仔」之上手（詳見偵字第八三五七號卷第十三頁反面）。3.在原審改稱：忘了
    辛○○之綽號；不記得購買時間；其實他（即被告）也是幫人家送的，我們要找
    的是一個叫陳哥（諧音）的人；... 三月三十一日出來後才與陳哥（諧音）聯絡
    ，我向楊買應是在四月一日至四月五日投案之間，第一次是陳哥（諧音）拿來，
    第二、三次陳哥（諧音）派辛○○拿來，最後一次是直接找辛○○買的等語（詳
    見原審卷一第一三五至一三八頁）。4.其後又供陳：沒有（向辛○○購買毒品）
    ，都是向城哥（諧音）購買，買過兩次，都是在桃園宋姐處（桃園市○○路假日
    飯店附近），請宋姐幫我聯絡城哥，... （時間）應是在三月下旬至四月五日之
    間，沒有（向辛○○購買過毒品），我與他接觸是在宋姐處玩十三張，但不是買
    海洛因，我與城哥交易中過程中辛○○都未出現，我是說向阿城買的，從警局至
    今我都是說向阿城買的，與辛○○無關，我們要追的是阿城，並不是辛○○，未
    撥過0000000000電話，及0000000000呼叫器云云（詳見原
    審卷二第一五八頁至第一五九頁）。5.於本院供稱：都是直接與宋姐聯絡，毒品
    是綽號「阿成」提供；我在電話中就與宋姐聯絡好，我們當天去找宋姐就是要買
    毒品；當天我準備十萬元左右；當時有一個男子有上去，上去以後有去打電話，
    打完電話以後他就走了，後來宋姐接到成哥的電話，說出事了，叫我們趕快走（
    詳見本院卷第二二三頁、二三一至二三三頁）。
  (五)原審同案被告丁○○係因帶槍投案才配合警方辦案，剛開始之目標並非辛○○，
    當初專案係要抓一位綽號「陳哥」者等情，業據證人即承辦本案之台北市政府警
    察萬華分局青年派出所警員己○○、戊○○於原審到庭結證在卷（見原審卷第二
    冊第三十三頁背面筆錄）。證人袁勝雄於本院證稱：會稽一街八號、十號、十二
    號都是同一個樓梯，是在會稽一街十二號樓下查獲被告（詳見本院卷第二二二頁
    、二二三頁）。
  (六)證人庚○○於原審證稱：不認識丁○○、丙○○、乙○○；綽號為「老么」，並
    非「陳哥」（諧音）；未曾要被告送東西，是被告拿一包東西要我交給宋小姐（
    詳見原審卷二第九三至九四頁）。
  (七)0000000000號呼叫器登記名義人為裕佳科技股份有限公司，並非本案
    被告；又被告於八十七年四月十五日方始繳納保證金申請使用00000000
    00號行動電話，此分別有中華電信股份有限公司板橋營運處函（見原審卷二第
    二二頁）、太平洋電信事業股份有限公司電話保證金收據（見原審卷一第一二四
    頁）在卷。
  (八)被告在本案突然為警逮捕後，於警訊中所採之尿液經送請檢驗結果，並無安非他
    命反應，亦無嗎啡之毒品反應，此有台北市立療養院煙毒尿液檢驗報告書在卷（
    見原審卷一第三九頁）。
  (九)綜上：被告於警訊、偵查中之筆錄雖有自白販賣毒品海洛因、安非他命之記載。
    惟觀諸被告於警訊中之筆錄，其前段記載：海洛因五包及安非他命一小包是我於
    八十七年四月二日十九時向一位綽號「瓠仔」之男子以九萬元代價買來後吸食剩
    下來的，原先是要賣給別人，但還沒賣出去就被查獲，是準備以每小包二萬六千
    元轉售他人沒錯云云；同筆錄後段卻又記載：我是替綽號「瓠仔」之男子跑腿換
    取毒品吸食，並不是真正販賣等語；是究竟該毒品海洛因為何人所有，是否被告
    本人所有各節，兩段筆錄全不一致。再關於原審同案被告丁○○欲配合檢警破獲
    販賣毒品上源時，是否知悉上手聯絡對象為何人？前後共向被告購買三次海洛因
    ，或僅接觸過一次各節，先後所述不一。又關於原審同案被告丙○○欲配合檢警
    破獲販賣毒品上源時，是否知悉上手聯絡對象為何人？前後購買三次海洛因係向
    被告或城哥購買，係打行動電話、呼叫器或係透過「宋姐」聯絡各節，亦先後所
    述不一。另觀被告右揭筆錄所供販賣海洛因予丙○○就販賣之次數、時間、價格
    、數量亦與原審同案被告丙○○所供不相符。復觀原審同案被告丙○○警訊中供
    稱其與與甲○○一起向被告購買毒品，惟原審同案被告甲○○則於原審供明其未
    見過被告亦未向被告購買毒品。依上，可見有關被告販賣海洛因之自白與原審同
    案被告丁○○、丙○○有關向被告購買海洛因之指述，充滿矛盾，是被告之自白
    及丁○○、丙○○之指述，均難率信。又被告在偵查中亦自白有施用海洛因及安
    非他命，惟被告於警訊中所採之尿液經送請檢驗結果，卻經認定無安非他命反應
    ，亦無嗎啡之毒品反應，準此益徵被告右揭自白難以採信。更觀諸000000
    0000號呼叫器登記名義人為裕佳科技股份有限公司，並非本案被告；被告於
    八十七年四月十五日方始繳納保證金申請使用0000000000號行動電話
    ，因之原審同案被告丁○○、丙○○於八十七年三月至四月五日間顯難以000
    0000000號之行動電話，及0000000000＃三三呼叫器與被告聯
    絡購買海洛因事宜。另據證人己○○、戊○○右揭於原審到庭證稱剛開始之目標
    並非被告，當初專案係要抓一位綽號「陳哥」者等情，從而，原審同案被告丙○○於八十七年四月二十二日二十一時許，帶同警方在會稽德一街佯裝購買海洛因
    查獲被告前，根本尚不知上手為何人，更無從知悉有被告其人；乃原審同案被告
    丙○○於之前八十七年四月二十二日十九時之警訊中，竟得指證：伊自八十七年
    三月中旬起曾向綽號「排骨仔」之男子購買海洛因三次，綽號「排骨仔」係辛○○，伊都是以行動電話0000000000號及呼叫器0000000000
    ＃三三聯絡購買海洛因事宜等語；其供詞又核與原審同案被告丁○○之警訊筆錄
    全然相符，一字不差，則丙○○、丁○○右揭所謂以上開行動電話及呼叫器為聯
    絡工具向被告購買毒品云云，並非事實，自不足採。又依被告所辯其四月二十二
    日傍晚，庚○○臨時委請其向宋女收款，並交付一盒香煙盒，途中發現內為一包
    以衛生紙包著的物品，自外表難以辨認究係何物，至宋女住處時，突有二名男子
    向前表示要以九萬元購買該物，至此被告始覺事有蹊蹺，虛與委蛇，其隨即以東
    西未在身上而離開，行至樓下即遭警逮捕，並參諸丙○○右揭於本院供稱其都是
    直接與宋姐聯絡，毒品是綽號「阿成」提供；我在電話中就與宋姐聯絡好，我們
    當天去找宋姐就是要買毒品；當天我準備十萬元左右；當時有一個男子有上去等
    語，足徵被告所辯其並不是要去販賣毒品等語，堪信為真。蓋被告當日前往會稽
    一街八號六樓「宋姐」住處若是要販賣海洛因，其自可當場與丙○○完成交易財
    貨兩訖，其焉有不完成交易，反而下樓欲迅速離開之理？又證人庚○○固證稱：
    不認識丁○○、丙○○、乙○○；綽號為「老么」，並非「陳哥」（諧音）；未
    曾要被告送東西，是被告拿一包東西要我交給宋小姐云云。惟庚○○若不認識「
    宋姐」，衡情被告應無託其交付東西給宋姐之理，可見證人庚○○所言「是被告
    拿一包東西要我交給宋小姐」云云，顯非實在。況丙○○供稱：三月三十一日出
    來後才與陳哥（諧音）聯絡，我向楊買應是在四月一日至四月五日投案之間，第
    一次是陳哥（諧音）拿來，第二、三次陳哥派楊拿來；其實他（即被告）也是幫
    人家送的，我們要找的是一個叫陳哥（諧音）的人；當天有去衝陳哥（諧音）家
    ，陳哥（諧音）在家，但沒有東西；未曾向辛○○購買毒品，二次均係向城哥（
    諧音）在桃園市○○路假日飯店附近宋姐處購買海洛因，時間應在三月下旬至四
    月五日之間，請宋姐幫忙聯絡城哥（諧音），毒品由城哥（諧音）送至宋姐處等
    語（見原審卷第一冊第一三五至一三八頁，原審卷第二冊第一五八至一五九頁訊
    問筆錄），足見庚○○可能為同案被告丙○○所指之「城哥」（諧音）、「阿城
    」（諧音）之人，其為卸免刑責，證言自容懷疑。而被告所辯係他人委託轉交，
    其並不知情等語尚非出於虛構，堪以採信。按海洛因、安非他命係屬禁止持有之
    物，然應以行為人明知其所占有之物為毒品、安非他命方始成立犯罪。本件警方
    固於被告身上查獲海洛因五包（重十七‧一公克）、安非他命一包（重二‧一公
    克），然依上揭種種跡證，可見被告係於不知情之下接受他人委託而占有上開海
    洛因、安非他命，是被告所為自不成立持有毒品之罪。
五、此外，復查無其他積極證據足資證明被告涉有何販賣海洛因、持有安非他命犯行
    ，被告之犯罪尚屬不能證明。原審因之為被告無罪之諭知，核無不合。公訴人之
    上訴意旨仍執前詞指摘原判決不當，並無理由，應予駁回。
據上論斷，應依刑事訴訟法第三百六十八條，判決如主文。
本案經檢察官呂光華到庭執行職務。
中      華      民      國    九十二    年      十      月    二十八    日
                              臺灣高等法院刑事第二十四庭
                                  審判長法  官  陳  貽  男
                                        法  官  李  世  貴
                                        法  官  陳  憲  裕
右正本證明與原本無異。
檢察官如不服本判決應於收受送達後十日內向本院提出上訴書狀，其未敘述上訴之理
由者並得於提起上訴後十日內向本院補提理由書（均須按他造當事人之人數附繕本）
。
                                        書記官  劉  育  妃
中    華    民    國      九十二  年       十       月      二十八      日


司法院資訊處製作；財團法人民間司法改革基金會備份。
